臺灣臺中地方法院刑事判決　　　　　　　 96年度易字第608號
公　訴　人　臺灣臺中地方法院檢察署檢察官
被　　　告　丙○○
上列被告因恐嚇取財案件，經檢察官提起公訴（九十五年度偵字
第一九八五一號），被告於準備程序就被訴事實為有罪之陳述，
本院合議庭裁定由受命法官獨任進行簡式審判程序，並予判決如
下：
    主    文
丙○○幫助意圖為自己不法之所有，以恐嚇使人將本人之物交付
，處有期徒刑伍月，如易科罰金，以銀元佰元即新臺幣玖佰元
折算壹日。緩刑貳年。
    犯罪事實
一、丙○○前未曾因故意犯罪受有期徒刑以上刑之宣告，素行尚
    佳，其明知個人在金融機構帳戶之存摺、開戶印章及提款卡
    係供自己使用之重要理財工具，關係個人財產、信用之表徵
    ，且可預見存摺、開戶印章、提款卡及其密碼如交予他人使
    用，而未加以闡明正常用途，極易被利用為與財產有關之犯
    罪工具，竟仍不顧他人可能遭受財產上損害之危險，而基於
    縱若其金融機構之帳戶被利用作為恐嚇取財，並不違背其本
    意之幫助犯意，而於民國九十四年十二月二十四日上午某時
    ，將其於同年月二十二日在華南商業銀行（下稱華南商銀）
    水湳分行所開立，帳號000000000000號帳戶之
    存摺、提款卡、開戶印章及密碼資料，於臺中市○○區○○
    路路旁某處，以新臺幣（下同）二千元之代價，均交付予真
    實姓名、年籍均不詳之成年男子使用，而容任該名成年男子
    使用其前開銀行帳戶遂行恐嚇取財之犯罪。嗣該名成年男子
    取得丙○○所開設上揭銀行帳戶之存摺、提款卡、開戶印章
    及密碼資料後，即與其所屬之犯罪集團成員，共同基於意圖
    為自己不法所有之犯意聯絡，於九十四年十二月二十四日上
    午十時許，由該犯罪集團成員撥打電話予臺南縣山上鄉之甲
    ○○，向甲○○恫嚇稱：甲○○之女兒許菁燕與人發生車禍
    ，如不出面解決，將對許菁燕不利等語，致甲○○因而心生
    恐懼，先後於九十五年一月九日、同年月十一日，將十萬元
    及五萬元之現款匯至丙○○所開設之上開銀行帳戶內。嗣經
    甲○○報警處理，始由警循線查悉上情。
二、案經甲○○訴由臺中市警察局第五分局報請臺灣臺中地方法
    院檢察署檢察官偵查起訴。
    理    由
一、訊據被告丙○○坦認確有於上揭時地，將前述其所開設華南
    商銀水湳分行帳戶之存摺、提款卡、開戶印章及密碼資料，
    提供交付予真實姓名、年籍均不詳之成年男子使用之事實，
    且該不詳姓名之成年男子所屬詐欺集團成員所為之前述恐嚇
    取財犯行，亦據被害人甲○○於警詢中指述綦詳（見警卷第
    八頁至第一０頁），並有華南商銀存款往來明細表及華南商
    銀水湳分行九十五年十月十六日（九五）華水湳存字第三六
    五號函附之客戶資料查詢單、晶片現今卡解除鎖碼申請書等
    文件在卷可參（見警卷第一五頁，偵查卷第一三頁至第一五
    頁）。且按刑法上之故意，分直接故意（確定故意）與間接
    故意（不確定故意），「行為人對於構成犯罪之事實，明知
    並有意使其發生者」為直接故意，「行為人對於構成犯罪之
    事實，預見其發生而其發生並不違背其本意者」為間接故意
    ；一般人至銀行或郵局開設帳戶並非難事，如非因財產犯罪
    等不法目的，依常情並無捨棄自己帳戶而迂迴收受他人帳戶
    使用之理，是被告對於該不行姓名之成年男子所屬不法犯罪
    集團成員可能將其帳戶用來作為詐欺或恐嚇取財等財產犯罪
    之非法用途上，應有所預見，且不違背其本意，其竟仍提供
    帳戶予該不詳姓名之成年男子使用，足見該不詳姓名之成年
    男子所屬詐欺集團成員將被告帳戶用來作為詐欺或恐嚇取財
    之用，為被告所容認及允許。另查銀行及郵局帳戶可供款項
    之存匯、提領，係一般人均可輕易申請開設，並無任何資格
    條件之限制，且金融存款帳戶，事關存戶個人財產權益之保
    障，其與存戶印鑑章、提款卡結合，專屬性、私密性更形提
    高；除非本人或與本人具密切關係之人，難認有何理由可自
    由流通使用該存摺、印章；一般人亦均有應妥為保管存摺及
    提款卡，以防止存摺及提款卡被他人冒用之認識，縱有特殊
    情況偶有將存摺、提款卡交付他人之需，亦必深入瞭解其用
    途後始行提供使用，實乃吾人日常生活經驗與事理；且存摺
    、提款卡等有關個人財產、身分之物品，如淪落不明人士手
    中，極易被利用為與財產犯罪有關之犯罪工具；而與他人於
    身分上不具密切關係之人，竟要求他人提供帳戶資料以為使
    用，此等行為，客觀上已屬可疑，且顯係供為某非正當資金
    進出使用，而隱瞞其流程及行為人身分曝光之不法意圖亦可
    預見；若此之社會現實，恆係一般人本於日常生活經驗即可
    體察，本件被告對此自亦難諉無不知，是被告提供其所開設
    之前揭銀行帳戶資料時，應有幫助他人犯恐嚇取財罪之不確
    定故意，堪可認定。惟本件並無積極證據證明被告係與該不
    詳姓名之成年男子所屬犯罪集團共同基於意圖為自己不法所
    有之犯意聯絡，亦無積極證據證明被告有參與前開恐嚇取財
    罪構成要件之行為，被告既僅係以幫助之不確定故意，參與
    恐嚇取財罪構成要件以外之行為，自僅成立恐嚇取財罪之幫
    助犯，並非共同正犯，亦併敘明。綜此，本件事證至臻明確
    ，被告幫助犯行洵堪認定。
二、查前開真實姓名、年籍均不詳之成年男子所屬不法犯罪集團
    成員，基於意圖為自己不法所有之概括犯意聯絡，以上述之
    方式，撥打電話予被害人甲○○，並致使被害人甲○○心生
    畏懼，因而交付本人之財物，該名不詳姓名、年籍之成年男
    子所屬不法犯罪集團成員所為，應係犯刑法第三百四十六條
    第一項之恐嚇取財罪（被告丙○○行為後，刑法及刑法施行
    法業於九十四年二月二日經總統以華總一義字第０九四００
    ０一四九０一號令修正公布，並於九十五年七月一日施行。
    按行為後法律有變更者，適用行為時之法律，但行為後之法
    律有利於行為人者，適用最有利於行為人之法律，現行刑法
    第二條第一項定有明文。此條規定乃與刑法第一條罪刑法定
    主義契合，而貫徹法律禁止溯及既往原則，係規範行為後法
    律變更所生新舊法律比較適用之準據法，是刑法第二條本身
    雖經修正，但刑法第二條既屬適用法律之準據法，本身尚無
    比較新舊法之問題，應一律適用裁判時之現行刑法第二條規
    定以決定適用之刑罰法律，先予辨明。又刑法第三百四十六
    條第一項之恐嚇取財罪，法定刑得併科銀元一千元以下罰金
    ，據修正後刑法施行法增訂第一條之一：「中華民國九十四
    年一月七日刑法修正施行後，刑法分則編所定罰金之貨幣單
    位為新臺幣。九十四年一月七日刑法修正時，刑法分則編未
    修正之條文定有罰金者，自九十四年一月七日刑法修正施行
    後，就其所定數額提高為三十倍。但七十二年六月二十六日
    至九十四年一月七日新增或修正之條文，就其所定數額提高
    為三倍」及刑法第三十三條第五款修正為：「主刑之種類如
    下：五、罰金：新臺幣一千元以上，以百元計算之」等規定
    ，是依修正後之法律，刑法第三百四十六條第一項之恐嚇取
    財罪所得併科處之罰金刑最高為新臺幣三萬元（一千元三
    十）、最低為新臺幣一千元；然依被告行為時之刑罰法律，
    即罰金罰鍰提高標準條例第一條前段規定之提高倍數十倍及
    刑法第三十三條第五款規定之罰金最低額一元計算，該罪之
    罰金刑最高為銀元一萬元，最低額為銀元一元，若依現行法
    規所定貨幣單位折算新臺幣條例第二條之規定換算為新臺幣
    ，最高額雖與新法同為新臺幣三萬元，然最低額僅為新臺幣
    三元。因此，比較上述修正前、後之刑罰法律，自應以被告
    行為時關於併科處罰金刑之法律較有利於被告）。被告提供
    其所開設前揭華南商銀帳戶之存摺、開戶印章、提款卡及密
    碼資料予不詳姓名之成年男子所屬不法犯罪集團成員以之為
    恐嚇取財所用，係基於幫助他人犯恐嚇取財犯行之不確定故
    意，且所為屬恐嚇取財罪之構成要件以外之行為，核其所為
    則係犯刑法第三十條第一項、第三百四十六條第一項之幫助
    恐嚇取財罪。被告幫助前揭不詳姓名之成年男子所屬不法犯
    罪集團成員犯恐嚇取財罪，為幫助犯，應依刑法第三十條第
    二項之規定減輕其刑（九十五年七月一日施行之刑法第三十
    條幫助犯規定，與原刑法第三十條之相較，僅作文字上之修
    正，非刑法第二條所指之「法律變更」，無比較適用之問題
    ，應依一般法律適用原則，逕行援用裁判時法，最高法院九
    十五年刑議字第六號、九十五年度台上字第六０一六號判決
    參照）。
三、爰審酌被告丙○○之素行，其明知其所提供之帳戶資料將有
    可能遭人供作財產犯罪之工具，竟執意將其所有之帳戶資料
    提供予不法份子使用，非惟幫助不法犯罪集團成員者遂行其
    財產犯罪之目的，同時使該等不法份子得以隱匿其真實身分
    ，減少遭查獲之風險，愈使其肆無忌憚，助長犯罪之猖獗，
    破壞社會秩序甚鉅，且本件被害人甲○○遭恐嚇取財而匯入
    被告所開設前述華南商銀帳戶內之金額達十五萬元，惟衡酌
    被告於本件僅提供帳戶存摺、提款卡及密碼資料予不法犯罪
    集團成員使用，並非犯罪集團之核心份子，且其於犯後終能
    坦認犯行，尚見其悔悟之意，犯罪後態度良好等一切情狀，
    量處如主文所示之刑，並依修正前刑法第四十一條第一項前
    段及修正前罰金罰鍰提高標準條例第二條之規定，諭知易科
    罰金之折算標準〔按涉及法院裁量權行使者，需於裁量權行
    使時，方有比較適用之問題，如易科罰金、易服勞役、緩刑
    、保安處分之宣告。故就一般綜合罪刑之結果而為比較，以
    決定罪刑之適用時，不需就易科罰金等列為比較，必迨已決
    定為緩刑、保安處分之宣告，或所處之刑得易科罰金或易服
    勞役時，始就各該緩刑、易科罰金等部分決定其適用標準。
    本件被告犯罪時之刑法第四十一條係規定「犯最重本刑為五
    年以下有期徒刑以下之刑之罪，而受六月以下有期徒刑或拘
    役之宣告，因身體、教育、職業、家庭之關係或其他正當由
    ，執行顯有困難者，得以一元以上三元以下（按：業經修正
    前罰金鍰提高標準條例第二條提高一百倍）折算一日，易科
    罰金。但確因不執行所宣告之刑，難收矯正之效或難以維持
    法秩序者，不在此限。」；嗣於九十四年二月二日經修正公
    布，並於九十五年七月一日施行，新刑法第四十一條修正為
    「犯最重本刑為五年以下有期徒刑以下之刑之罪，而受六個
    月以下有期徒刑或拘役之宣告者，得以新臺幣一千元、二千
    元或三千元折算一日，易科罰金。但確因不執行所宣告之刑
    ，難收矯正之效，或難以維持法秩序者，不在此限。」，上
    開法律既有變更，經比較行為時法及裁判時法後，以行為時
    之修正前刑法關於易科罰金之規定對被告較為有利，依刑法
    第二條第一項前段之規定，自應適用修正前刑法第四十一條
    第一項前段規定，就對被告所處有期徒刑諭知易科罰金之折
    算標準，且無庸與前開之新舊刑法規定為綜合之比較〕。末
    查，被告前未曾因故意犯罪受有期徒刑以上刑之宣告，有其
    臺灣高等法院被告前案紀錄表在卷可憑，其因一時失慮，致
    為本件犯行，犯後已供認犯罪無隱，顯見其已有悔悟之心，
    被告經此偵審程序與科刑之教訓，當能知所警惕而信無再犯
    之虞，本院因認對其所宣告之刑，應以暫不執行為適當，爰
    併諭知被告緩刑二年，以勵自新（緩刑規定應無新舊法比較
    問題，刑法第二條第一項所能處理之問題，僅限於行為可罰
    性的法律規範變更適用關係，緩刑規定此種刑之宣告規範發
    生變更時，其適用關係必須是以裁判時之法律為準，最高法
    院九十五年度第八次刑事庭會議決議參照）。
四、至被告丙○○所提供之前揭華南商銀帳戶之存摺、開戶印章
    與提款卡等物，雖係被告所有並供其違犯本件犯罪所用之物
    ，但均未據扣案，又無證據證明該等物件仍屬存在，為免滋
    生日後執行困難，爰不併予諭知沒收。再被告本件犯罪之型
    態為幫助他人犯恐嚇取財罪，因恐嚇取財之正犯是否屬於共
    同正犯或連續犯，與被告應成立之罪名、刑責均無涉，為免
    累贅，爰不於主文欄諭知被告幫助「共同」、「連續」恐嚇
    取財，均附此說明之。
據上論斷，依刑事訴訟法第二百七十三條之一第一項、第二百九
十九條第一項前段，刑法第二條第一項前段、第三十條第一項前
段、第二項、第三百四十六條第一項、第七十四條第一項第一款
，修正前刑法第四十一條第一項前段，罰金罰鍰提高標準條例第
一條前段，修正前罰金罰鍰提高標準條例第二條，現行法規所定
貨幣單位折算新臺幣條例第二條，判決如主文。
本案經檢察官乙○○到庭執行職務。
中　　華　　民　　國　　96　　年　　3 　　月　　1 　　日
                  刑事第一庭  法  官  陳思成
上正本證明與原本無異。
如不服本判決，應於送達後十日內向本院提出上訴狀（須附繕本
），上訴於臺灣高等法院臺中分院。
                              書記官  王嘉麒
中　　華　　民　　國　　96　　年　　3 　　月　　1 　　日
附錄論罪科刑法條
刑法第三百四十六條第一項
意圖為自己或第三人不法之所有，以恐嚇使人將本人或第三人之
物交付者，處六月以上五年以下有期徒刑，得併科一千元以下罰
金。
